【裁判字號】    99,上更(一),209
【裁判日期】    990729
【裁判案由】    妨害性自主
【裁判全文】
臺灣高等法院刑事判決             99年度上更(一)字第209號
上  訴  人  臺灣士林地方法院檢察署檢察官
被      告  李○宇  （真實姓名年籍詳卷）
指定辯護人  本院公設辯護人王永炫
上列上訴人因妨害性自主案件，不服臺灣士林地方法院96年度訴
字第803 號，中華民國96年12月31日第一審判決（起訴案號：臺
灣士林地方法院檢察署96年度偵字第608 號），提起上訴，經判
決後，由最高法院第一次發回更審，本院判決如下：
    主  文
上訴駁回。
    理  由
一、公訴意旨略以：被告李○宇（真實姓名年籍詳卷）與其前妻
    B女（真實姓名年籍詳卷）已經離婚，惟仍暫時借住於○○
    ○○○○○○○路其前妻B女住處（詳細地址詳卷），明知
    告訴人甲○（成年人，真實姓名年籍詳卷）為B女之大嫂，
    係身心障礙者（領有殘障手冊），於民國95年12月11日上午
    11時許，告訴人前往上址找B女時，適B女不在，被告正在該
    處休息，被告幫告訴人開門後，先與告訴人在客廳沙發聊天
    ，乘告訴人並無戒心，即強拉告訴人進入B女房內，再強脫
    告訴人衣褲後，將告訴人強壓在床上，不顧告訴人拒絕，強
    行以生殖器進入告訴人生殖器，強迫告訴人與其發生性交。
    適B女返家發覺房門反鎖，遂敲門並呼叫告訴人，告訴人始
    自行著裝奪門而出。嗣經告訴人向B女陳述上情，B女使帶告
    訴人報警究辦。因認被告涉有刑法第222條第1項第3款、第
    221條第1項之加重強制性交罪嫌等語。
二、按被告以外之人於審判外之言詞或書面陳述，除法律有規定
    者外，不得作為證據；又被告以外之人於審判外之陳述，雖
    不符合同法第159條之1至第159條之4之規定，但經當事人於
    審判程序同意作為證據，法院審酌該言詞陳述或書面陳述作
    成時之情況，認為適當者，亦得為證據，刑事訴訟法第159
    條第1項及第159條之5第1項分別定有明文。查本判決所引用
    除告訴人甲○於警詢、偵查中之陳述，業經辯護人於本院準
    備程序中否定其證據能力，其餘各該被告以外之人所為審判
    外之陳述以及其他書面陳述，雖屬傳聞證據，惟當事人於本
    院準備程序均表示同意作為證據，本院審酌上開證據資料製
    作時之情況，尚無違法不當之瑕疵，亦認為以之作為證據應
    屬適當，依刑事訴訟法第159條之5規定，認前揭證據資料均
    有證據能力。至告訴人甲○於偵查中之陳述，雖未經具結，
    且為屬被告以外之人於審判外之陳述而為傳聞證據，惟甲○
    為「重度」、「多重障礙」者，有中華民國身心障礙手冊影
    本在卷可稽，依刑事訴訟法第186條第1項第1款之規定，不
    得令其具結，而其作成證詞之過程並無顯不可信之情況，本
    院審酌上開證據資料製作時之情況，尚無違法不當之瑕疵，
    亦認為以之作為證據應屬適當，且於原審審理時已經當事人
    對甲○進行交互詰問，賦予被告反對詰問權，並踐行合法之
    調查程序，故有證據能力。
三、按被告未經審判證明有罪確定前，推定其為無罪；又犯罪事
    實應依證據認定之，無證據不得認定犯罪事實；又不能證明
    被告犯罪者，應諭知無罪之判決，刑事訴訟法第154條第1項
    、第2項及第301條第1項分別定有明文。又被害人所述被害
    情形如無瑕疵可指，而就其他方面調查又與事實相符，其供
    述始足據為判決之基礎；且告訴人之告訴，係以使被告受刑
    事訴追為目的，是其陳述是否與事實相符，仍應調查其他證
    據以資審認（最高法院32年上字第657號、52年臺上字第130
    0號判例參照）。又事實之認定，應憑證據，如未能發現相
    當證據，或證據不足以證明，自不能以推測或擬制之方法，
    為裁判基礎（最高法院40年度臺上字第86號判例參照）。另
    認定犯罪事實所憑之證據，雖不以直接證據為限，間接證據
    亦包括在內；然而無論直接或間接證據，其為訴訟上之證明
    ，須於通常一般之人不致有所懷疑，而得確信其為真實之程
    度者，始得據為有罪之認定，倘其證明尚未達到此一程度，
    而有合理之懷疑存在時，即無從為有罪之認定，亦有最高法
    院76年度臺上字第4986號判例可資參照。況刑事訴訟法第16
    1條第1項亦規定，檢察官就被告犯罪事實，應負舉證責任，
    並指出證明之方法，是檢察官對於起訴之犯罪事實，應負提
    出證據及說服之實質舉證責任，倘其所提出之證據，不足為
    被告有罪之積極證明，或其指出證明之方法，無從說服法院
    以形成被告有罪之心證，基於無罪推定之原則，自應為被告
    無罪判決之諭知，最高法院92年度臺上字第128號著有判例
    可資參照。
四、公訴意旨認被告涉有刑法第222條第1 項第3款、第221條第1
    項之加重強制性交之犯行，無非係以：前揭犯罪事實，業據
    告訴人於警詢及偵查中之指訴、證人B 女於警詢及偵查中之
    證述、行政院衛生署基隆醫院受理疑似性侵害事件驗傷診斷
    書及內政部警政署刑事警察局鑑驗書為其主要論據。訊據被
    告固不否認曾於前揭時地撫摸告訴人胸部及生殖器，並以舌
    頭舔告訴人生殖器等事實，然堅決否認有何公訴意旨所稱之
    加重強制性交之犯行，辯稱：當日未曾以生殖器插入告訴人
    之生殖器，且未對告訴人施以強暴、脅迫之行為，亦未利用
    告訴人精神、身體障礙、心智缺陷或其他相類之情形，不能
    或不知抗拒而為性交未遂等語。
五、經查：
(一)告訴人於95年12月13日驗傷之際，其處女膜有陳舊性撕裂傷
    ，雖有行政院衛生署基隆醫院95年12月13日出具受理疑似性
    侵害事件驗傷診斷書一紙在卷可參，然本件公訴意旨所稱強
    制性交行為時間為95年12月11日，而依上開診斷書之其他補
    充說明欄所載：「95年12月10日曾與先生同房。」等內容，
    徵諸告訴人於96年11 月6日審理中證稱其育有一女等語，自
    難僅以上開驗傷診斷書逕認被告確有於前揭時間對告訴人為
    性交之行為；又告訴人所有之編號為1B-1之內褲，經以顯微
    鏡檢未發現精子細胞，而進行男性Y染色體DNA-STR型別檢測
    之結果，與被告乙○○之Y染色體DNA-STR型別相同，亦有內
    政部警政署刑事警察局96年2 月27日刑醫字第0950189824號
    鑑驗書在卷可參，然該褲底斑跡以顯微鏡檢未發現精子細胞
    ，表示無法確認該斑跡為精液斑，但該斑跡含有男性Y 染色
    體，表示其上留有人類男性細胞，而未能檢出精子細胞之可
    能原因為精子細胞含量過少或無精子細胞，此有內政部警政
    署刑事警察局96年10月11日刑醫字第0960153552號函附卷可
    參。而被告於審理中供稱曾以舌頭舔告訴人生殖器等語，觀
    諸被告於原審供稱其並未結紮等語，尚難僅以上開驗傷診斷
    書逕為認定被告確曾與告訴人為性交行為。
(二)告訴人雖於原審證稱：其所穿之圍裙係於客廳內為被告脫下
    ，並遭被告強拉入房脫其衣褲壓制於床上予以性交等語（見
    原審卷第53-54頁），然證人B女於原審證稱：95年12月11日
    返家時未發現客廳內有黑色圍裙，且未聽聞任何聲音，迨其
    要求開啟房門之際，告訴人曾向其答稱「等一下」等語（見
    原審卷第61-64 頁），觀諸告訴人於原審證稱：「（問：被
    告在對你做什麼樣的動作時，B 女回來了？）被告舔我的下
    體時，B女就回來了。」、「（問：B女敲門時，你們二人做
    什麼反應？）我就起來趕快穿衣服，姑丈也是趕快穿衣服，
    他怕B女。」、「（問：B 女在敲門時，你有無跟B女說等一
    下？）有。」等語（見原審卷第54-55 頁），參以告訴人於
    原審亦證稱：「（問：別人對你若有不順你的意思，你會不
    會生氣反抗？）會。」等語（見原審卷第51頁），是告訴人
    於被告對之為強制性交行為之際，聽聞證人B 女返家，竟未
    加以呼救而為上開之回應，顯不符常情，足見告訴人所稱被
    告對之施以強制力乙情，其真實性即有疑問。
(三)又被告雖於偵審中供稱：其曾於前揭時地撫摸告訴人胸部及
    生殖器，並以舌頭舔告訴人生殖器等語，而告訴人固為身心
    障礙者，此有中華民國身心障礙手冊影本附卷可參，然告訴
    人於原審證稱：其學歷為小學畢業，並育有一○等語（見原
    審卷第50-51頁），參酌告訴人已結婚生子，於警詢時自陳
    於案發前1日即95年12月10日曾與其夫行房之情（見偵查卷
    第20頁），足認告訴人對於性行為並非不認識，且應有性自
    主決定權，而難認被告對告訴人為上開猥褻行為之際，告訴
    人確有因精神、身體障礙、心智缺陷或其他相類情形而不能
    或不知抗拒之情事，故被告尚不成立刑法第225條第3項、第
    1 項之對於女子利用其精神、身體障礙、心智缺陷或其他相
    類之情形，不能或不知抗拒而為性交未遂罪。
(四)綜上所述，被告所涉前開妨害性自主犯行，尚屬無從證明。
    此外，復查無其他積極證據足資證明被告有何公訴意旨所稱
    之加重強制性交犯行，自屬不能證明其犯罪。
六、原審因予諭知被告無罪之判決，經核尚無違誤。公訴人上訴
    意旨略以：
(一)告訴人內褲之褲底斑跡經鑑驗雖未發現精子細胞，然無法排
    除該殘留之男性體液為精液，業據內政部警政署刑事警察局
    96年10月11日刑醫字第0960153552號函明示，故該鑑驗結果
    ，與告訴人指述之受害情節並無相悖矛盾之處。反之，原審
    認被告於偵審中均供稱曾以舌頭舔告訴人之下體，認上開斑
    跡為唾液殘留云云，然遍觀偵查卷，被告於警詢中稱與告訴
    人在房內是「純聊天」、偵訊中稱未曾與告訴人口交或由告
    訴人為其手淫，待檢察官提示刑事警察局鑑驗結果請其解釋
    為何在褲底採得其DNA 時，被告表示不知原因，於偵查中被
    告未曾做過以舌頭舔告訴人下體生殖器之抗辯，原審判決顯
    有誤認，被告直到審理時才辯稱曾對告訴人口交，導致唾液
    殘留而被驗出DNA，足見被告畏罪亟欲卸責。
(二)告訴人於警詢及偵查中所述雖無證據能力，然仍得作為其審
    理中所證是否為真之佐證。Ａ女為多重障礙之重度精神智能
    障礙者，有身心障礙手冊在卷為憑，諒無憑空杜撰誣陷他人
    之能力，然告訴人於案發後在同日下午1 時許即報案，有性
    侵害犯罪事件通報表在卷為憑，接案社工並將告訴人在電話
    中所述案情簡略記在通報表內，觀之告訴人在案發後第一時
    間報案時所述、警詢、偵查及審理中所證情節均大致相符，
    若非告訴人親身經歷，以告訴人為重度精神智能障礙之身心
    狀況，能否將刻意杜撰之情節清楚記憶長達近1 年實非無疑
    ，益徵告訴人指述確屬可採。反觀被告於警詢、偵查及審理
    中所述情節不一，於審理中所述更是多處不合常理之處：諸
    如：辯稱因小狗在客廳狂吠，打擾其與告訴人之聊天，故與
    告訴人相偕到房間續談云云，惟若被告所辯為真，常理應是
    將狗隔離而非把自己關起來，再如：證人B 女證稱返家時房
    門自內反鎖，被告亦自承與告訴人進房後將門自內反鎖，倘
    被告與告訴人到房間內確是要避免小狗吵鬧，小狗當然無法
    自己扭開門把，被告有將門自內反鎖之必要？若非被告確有
    告訴人指述之強拉行為，何需居心不良的將門由內反鎖？又
    如：被告於審理時自稱以舌頭舔告訴人下體時，內心驚恐不
    安，果真如此，豈非謂是告訴人強迫被告為其口交？原審無
    視告訴人指述前後大致相一致、被告辯解種種不合常理自相
    矛盾之處，證據採擇違反論理與經驗法則。
(三)又原審認告訴人在證人B 女敲門時未即時呼救與常情相悖而
    認告訴人指述情節不實，此係因未細繹本案告訴人特殊之身
    心狀況與告訴人、被告間曾有親誼關係，所致認事用法之謬
    誤。按告訴人為身心障礙者，輩份雖為證人B 女之大嫂，然
    係在證人B 女經營之商店擔任店員，於家族中屬經濟地位較
    為弱勢之人，證人B 女亦證稱告訴人在精神上較容易緊張、
    自卑與無安全感，況且由案發後第一時間接獲告訴人報案求
    助之社工在性侵害犯罪事件通報表紀錄之觀察情形「中心詢
    問其與嫌疑人關係，案主卻表示不能說，中心詢問多次探問
    ，案主方表示嫌疑人為姑丈，中心詢問是否需先報案，但案
    主立即拒絕，並表示其現在十分害怕不斷發抖....案主忽然
    向中心道歉，中心詢問案主為何道歉？案主卻未對焦的表示
    因遭人性侵害很丟臉，覺得對不起家人、姑姑親屬」及告訴
    人於警詢中表示「我害怕我先生會生氣不敢說」等情，告訴
    人在突遭曾有姻親關係之被告性侵後，第一時間的想法，並
    非要對被告提出告訴而是對自己產生厭惡羞恥與想對較其強
    勢之家人親屬隱瞞自身悲慘遭遇之心態，此種加害者為親屬
    之性侵犯行，受害者之反應自難與遭素不相識者侵害時，通
    常會即時做出呼叫求救之情形相比擬，原審疏未詳查告訴人
    之特殊狀況，僅憑無論理依據片面所認之「常情」而為被告
    無罪之認定，難認原判決妥適等語。
七、惟查：（一）告訴人內褲之褲底斑跡經鑑驗未發現精子細胞
    ，雖無法排除該殘留之男性體液為精液，固有內政部警政署
    刑事警察局96年10月11日刑醫字第0960153552號函可稽，然
    此並非積極證據足以證明被告有違反告訴人意願而為強制性
    交行為。（二）告訴人之告訴，係以使被告受刑事訴追為目
    的，是其陳述是否與事實相符，仍應調查其他證據以資審認
    ，最高法院52年台上字第1300號著有判例，已如前述。至於
    ，某人是否可能杜撰情節用以誣陷他人，乃係個人品格及是
    否牽涉利害關係之問題，核與人之聰明才智尚無必然之關聯
    。檢察官之上訴意旨所指「告訴人為多重障礙之重度精神智
    能障礙者，有身心障礙手冊在卷為憑，諒無憑空杜撰誣陷他
    人之能力」、「以告訴人為重度精神智能障礙之身心狀況，
    能否將刻意杜撰之情節清楚記憶長達近1年實非無疑，益徵
    告訴人指述確屬可採」各節，核與上揭最高法院52年台上字
    第1300號之判例意旨有違；在卷內查無其他相關資料足以佐
    證告訴人指述屬實之情況下，自難僅以告訴人之智能狀況即
    說服法院以形成被告有罪之心證。（三）依告訴人及證人B
    女於原審所為之證詞，告訴人於被告對之為強制性交行為之
    際，聽聞證人B女返家，竟未加以呼救，顯不符常情，已如
    前述，是告訴人所為遭受性侵害之指述，自難以令人置信，
    而不得為被告論罪之依據。至檢察官上訴意旨以告訴人特殊
    之身心狀況與告訴人、被告間曾有親誼關係，方未當場呼救
    等語，縱或不能排除此種可能，然上開告訴人事發當時之反
    應已使本院形成合理的懷疑，無從達於通常一般人均不致有
    所懷疑，而得確信其為真實之程度。此外，本件除告訴人之
    指訴外，復查無其他積極證據足資認定被告涉有強制性交犯
    行，自不能證明其犯罪。（四）公訴人上訴意旨，仍執前詞
    ，指摘原判決不當，為無理由，應予駁回。
據上論斷，應依刑事訴訟法第368條，判決如主文。
本案經檢察官壽勤偉到庭執行職務。
中    華    民    國    99    年    7     月    29    日
                  刑事第五庭  審判長 法  官  高明哲
                                     法  官  高玉舜
                                     法  官  劉秉鑫
以上正本證明與原本無異。
如不服本判決，應於收受送達後10日內向本院提出上訴書狀，其
未敘述上訴之理由者並得於提起上訴後10日內向本院補提理由書
（均須按他造當事人之人數附繕本）「切勿逕送上級法院」。
                                     書記官  蔡宜蓁          
中    華    民    國    99    年    7     月    30    日

司法院資訊處製作；財團法人民間司法改革基金會備份。
